【裁判字號】    97,交上訴,5
【裁判日期】    970611
【裁判案由】    業務過失致死
【裁判全文】
臺灣高等法院高雄分院刑事判決         97年度交上訴字第5號
上  訴  人
即  被  告  甲○○
選任辯護人  黃勇雄律師
上列上訴人因業務過失致死案件，不服臺灣高雄地方法院95年度
交訴字第191 號中華民國96年10月3 日第一審判決（起訴案號：
臺灣高雄地方法院檢察署94年度偵字第25705 號），提起上訴，
本院判決如下：
    主  文
上訴駁回。
    事  實
一、甲○○領有職業大客車駕駛執照，平日以駕駛車輛載運垃圾
    為業，為從事駕駛業務之人，於民國94年11月4 日14時許，
    駕駛車牌號碼ZT-643號營業大貨車載運垃圾至高雄市小港區
    南區資源回收場倒置後，從國道一路中山高速公路由南往北
    行駛至三多路交流道下高速公路，欲至高雄市立凱旋醫院收
    撿垃圾，遂沿高雄市○○○路由東向西方向行駛，行經四維
    一路與福德三路交岔路口停等紅燈，嗣燈號轉換為綠燈後起
    步前行欲再至前方路口前由慢車道右轉至高雄市立凱旋醫院
    圾垃場而由快車道往慢車道行駛，適呂劉掌珠亦同向騎乘車
    牌號碼ZFI-865 號機車行經該處與甲○○所駕駛之上開大貨
    車併行，此時甲○○本應注意前方慢車道已停有併排車輛，
    而與在右側車併行機車之應有安全之間隔，以隨時能夠採取
    必要之安全措施，且依當時天候晴、日間自然光線、柏油路
    面乾燥、無缺陷，亦無障礙物，視距良好，又無不能注意之
    情事，於由快車道向右往外側慢車道行駛時，竟未隨時透過
    後照鏡注意四周車況，其行至距前方路口約10餘公尺處，疏
    未注意右側與呂劉掌珠所騎之上開機車保持安全併行間隔，
    以致2 車併行之際，呂劉掌珠所騎乘之機車因不明原因往內
    側左傾，隨即遭甲○○所駕之營業大貨車右後輪輾壓過頭部
    ，因而受有顱骨、顏面骨粉碎性骨折、開放性骨折、腦實質
    露出等傷害並當場死亡。嗣經路人即刻將甲○○欄下，並報
    警到場處理，甲○○於本件肇事後未被偵查機關發覺前，留
    在肇事現場，向到場處理員警主動承認肇事，自首接受裁判
    ，因而查悉上情。
二、案經高雄市政府警察局苓雅分局報告臺灣高雄地方法院檢察
    署檢察官偵查起訴。
    理  由
一、證據能力部分：
    按被告以外之人於審判外之言詞陳述或書面陳述，雖不符前
    4 條之規定，而當事人於法院調查證據時，知有不得作為證
    據之情形，而經當事人於審判程序同意作為證據者，或未於
    言詞辯論終結前聲明異議者，視為同意作為證據者，且法院
    審酌該言詞陳述或書面陳述作證時之情況，認為適當，亦得
    為證據，刑事訴訟法第159 條之5 定有明文。立法意旨在於
    傳聞證據未經當事人之反對詰問予以核實，原則上先予排除
    ，惟若當事人已放棄詰問或未聲明異議，基於證據資料愈豐
    富，愈有助於真實發現之理念，且強化言詞辯論主義，法院
    自可承認該傳聞證據例外擁有證據能力。本案所援引之卷附
    道路交通事故調查報告表(一)(二)、道路交通故現場圖、高雄市
    政府警察局交通大隊交通事故談話紀錄表、現場照片共28張
    、高雄市政府交通局車輛行車事故鑑定委員會95年3 月14日
    高市車鑑字第0950000845號函暨函附鑑定意見書、高雄市政
    府95年6 月27日高市府交三字第0950032736號函暨函附高雄
    市政府交通局車輛行車事故覆議鑑定委員會鑑定覆議意見書
    、相驗屍體證明書、驗斷書、相驗照片等書證，均屬被告以
    外之人於審判外之書面陳述，且當事人均知此係屬傳聞證據
    ，惟均未於本件言詞辯論終結前聲明異議，本院並審酌前開
    書證作成時之情況均屬正常，而無何違法取證之情事，且與
    本案相關之待證事實具有關連性，認適當作為證據，依刑事
    訴訟法第159 條之5 前揭之規定，認上開事證均應具有證據
    能力。
二、實體上之認定
    訊據被告甲○○固坦承其領有職業大客車駕駛執照，且平日
    以駕駛車輛載運垃圾為業，為從事駕駛業務之人，而於前揭
    時、地駕駛前開營業大貨車，該車之右後車輪因輾壓過被害
    人呂劉掌珠之頭部，致其當場死亡等事實，惟否認有何業務
    過失致人於死之犯行，並辯稱：綠燈起步後，伊先讓在右側
    停等的機車先離去再啟動，伊所駕駛車子右側下方的護欄有
    一條水漬的痕跡，被警察誤認為是碰撞的刮痕，且如果雙方
    有發生擦撞的話，彼此車子應該會互相留下一些對方車子的
    烤漆，故認為與被害人機車並無擦撞，當時伊並沒有注意被
    害人所騎乘的機車之位置，看到被害人時，被害人已經被伊
    車子之右後輪輾過頭部，是伊應無過失云云。惟查：
（一）被告駕駛行為違反注意義務：
   1、被告為領有職業大客車駕駛執照之人，平日以駕駛車輛載
      運垃圾為業，為從事駕駛業務之人，且於前揭時、地駕駛
      前開營業大貨車，該車之右後車輪因輾壓過被害人呂劉掌
      珠之頭部，致其當場死亡等情，迭據被告於警詢、偵查及
      原審及本院審理中供承在卷，並有員警製作之道路交通事
      故調查報告表(一)(二)、道路交通故現場圖、高雄市政府警察
      局交通大隊交通事故談話紀錄表、現場照片共28張，及被
      告駕駛執照影本1 紙等在卷可稽（相卷13至29頁、原審卷
      89頁）。足認被告上開部分之自白與事實相符，堪予採認
      。
   2、又被告於案發之際為右轉往高雄市立凱醫院垃圾場收集垃
      圾，其行至距前方路口約10餘公尺處，即由內側快車道向
      右往慢車道切入之事實，業據被告於本院審理時供承在卷
      （本院卷63頁之1） ，並供稱: 我都是這樣子做的，因為
      那個地方有學校三信及國際商工都在那邊，有騎機車的人
      都騎很快，如果我接近凱旋醫院再轉彎時，因為車子後面
      死角很多，我沒有辦法對突然衝出來的車子作處理，所以
      我才從慢車道慢慢右轉，如果有機車的話就可以從我駕駛
      座旁騎過去等語（同上頁），核與現場監視器所拍攝之照
      片中顯示被告所駕駛之營業大貨車肇事後，車輪已向右側
      慢車道偏斜之狀態甚明，復有現場監視器所拍攝之照片8
      幀在卷可按（原審卷36至39頁），足見被告未行駛至前方
      路口前，為方便其右轉，在進入前方路口前即已駕車向右
      往慢車道切入之事實，已甚明確。
   3、又按汽車右轉前時，應距交岔路口30公尺前顯示方向燈或
      勢，換至外側車道、右轉車道或慢車道，駛至路口後再
      行右轉。且汽車行駛時，駕駛人應注意車前狀況及兩車併
      行之間隔，並隨時採取必要之安全措施，道路交通安全規
      則第102 條第4 款、第94條第3 項分別定有明文。被告考
      領有職業大客車駕駛執照，以駕車為業，對於上開規定自
      無不知之理，其於駕駛時自應加以注意。惟觀諸卷附高雄
      市○○○路與福德三路交岔口案發時監視錄影器之翻拍照
      片，可見於94年11 月4日13時58分42.143秒時，被告所駕
      駛車號ZT-643號肇事垃圾車與被害人所騎乘車號ZFI- 865
      號機車併行，2 者距離很靠近，被害人機車之位置緊臨在
      肇事垃圾車車身之右側車門，且2 車右前方另有一自小客
      車違規併排停放，佔用慢車道；於同日13時58分42.35 秒
      時，被害人ZFI-865 機車位置仍緊臨在ZT -643 肇事垃圾
      車車門之右側車門處，惟被害人ZFI-865 機車於行進中，
      因車身向左，而向ZT-643肇事垃圾車方向傾斜；於同日13
      時58分43.124秒時，ZT-643肇事垃圾車右後輪碾壓到被害
      人之頭部之事實，業據原審勘驗上開監視錄影光碟無訛（
      原審卷32頁、36頁至38頁），另參以被告於警詢中及原審
      供稱：伊駕車沿四維一路由東往西行駛至該路段與福德三
      路口停等紅燈，待變為綠燈後，伊先讓右手邊停等之機車
      先行，至肇事地點有一輛自小客車停在慢車道上，故慢車
      道上之機車均往左邊閃行駛到快車道上，伊看到也往左邊
      閃這些機車；這條路只要路邊有停車，所有機車都會騎到
      汽車道上，經過該條路之車子都會往中間雙黃線行駛，連
      機車也一樣等語（警卷2 頁），足見被告已意識到肇事地
      點處有違規停車及因機車騎士眾多而有交通較為擁擠之情
      ，是行車時自當更加小心謹慎、瞻前顧後，又被告所駕駛
      大貨車因車身較高，僅需稍加以眼角餘光或藉由後照鏡以
      觀察周遭車況，居高臨下俯瞰，應不難發現被害人呂劉掌
      珠之機車與其所駕駛之大貨車緊鄰併行，詎竟疏未注意及
      此以隨時保持兩車安全間隔，亦未於前方路口前30公尺處
      先以右側方向燈警示右側併行之機車，即向右往慢車道切
      入，以致被害人所騎之機車與被告所駕之營業大貨車併行
      時，因不明原因向左傾斜之際，隨即為被告所駕駛之大貨
      車輾壓過之事實，應可確定。復參諸被告於原審供稱：因
      伊（當時）注意力都集中在前面，看是否會撞到左邊對向
      來車或者右前方之機車，所以沒有注意看後照鏡；又因大
      車的車寬、車高與一般車輛不同，伊當時目光係朝下，所
      以無法注意到後方有無擦撞等語（原審卷82、83頁），足
      見被告當時疏未注意車前狀況及兩車併行之安全間距以致
      肇事，自應負過失罪責。
   4、又被告及辯護人雖辯稱：被告所駕駛車輛係在快車道上已
      極接近道路中央雙黃線，被害人右側尚有甚大之行車空間
      ，非必靠近被告車輛行駛不可，且被害人機車行至被告大
      貨車右側時，突然倒地，係瞬間之事，被告根本無從注意
      防範，是應無過失責任云云（原審卷90頁背面至91頁）。
      惟觀諸上開監視錄影器翻拍照片及原審勘驗結果所示，被
      告所駕駛之大貨車於案發時雖接近雙黃線，然其為能順利
      在前方路口右轉，於前方路口前10餘公尺處即往右欲切入
      慢車道，此經比對現場監視器所拍攝之照片中被告之大貨
      車後側左車輪與中心之雙黃線之間距可明，又被告向慢車
      道切入之過程復未見其先以方向燈或以手勢警示右側被害
      人所駕駛之機車（原審卷38、39頁），自難謂無過失之責
      。故被告及辯護人上開所辯: 被告所駕駛車輛係在快車道
      上已極接近道路中央雙黃線，因此可能無處閃避云云，顯
      與事實不符。又衡諸案發當時之車況，被告既供承其因綠
      燈剛起步行駛，故車速非快，則於駕車慢速前進時，倘見
      前方路旁有車輛併排停車，因此車道寬度將有縮減之虞，
      並透過後照鏡可見右方有機車行駛，且緊鄰前進或向路中
      快車道偏移時，如非可向左偏駛以保持2 車安全間隔，亦
      可放慢速度，俟被害人機車先行，再行前進，況依發生車
      禍當時天候晴，日間自然光線，柏油路面乾燥、無缺陷，
      亦無障礙物，視距良好，有卷附道路交通事故調查表(一)可
      參（警卷9 頁），又無不能注意之情事，被告竟又疏未注
      意與被害人所騎乘機車之相對位置，而未保持兩車併行之
      間隔，以隨時採取閃避之必要安全措施，對於事故發生之
      過程均渾然未覺，及至被害人遭大貨車右後輪輾壓過頭部
      因此當場死亡，並嗣經路人即刻將其欄下（本院卷63頁）
      ，始知肇事，足見被告有應注意、能注意而不注意之情，
      顯有違反其注意義務之過失行為，已甚明確。
   5、公訴人意旨雖另認被告貿然超車而未保持半公尺以上之間
      隔，致使其車右後側勾住被害人呂劉掌珠身上之衣物後，
      2 車因而發生碰撞，被害人人車倒地，而遭被告所駕之營
      業大貨車右後輪輾壓頭部，故被告有超車不當之過失等語
      ，並援引高雄市政府交通局車輛行車事故鑑定委員會95年
      3 月14日高市車鑑字第0950000845號函暨函附鑑定意見書
      、高雄市政府95年6 月27日高市府交三字第0950032736號
      函暨函附高雄市政府交通局車輛行車事故覆議鑑定委員會
      鑑定覆議意見書（偵卷21至22頁、27至28頁）所載之鑑定
      意見為憑，惟被告及辯護人則辯以：本件車禍發生時，被
      害人所騎乘之機車並非在被告駕駛車輛之前方而係在右後
      方，且未曾超越被告所駕駛車輛之右後照鏡，況被害人機
      車後側絲毫未損，顯見被告並未超車，則當無超車不當之
      過失；又被害人與被告車身均未見刮擦痕跡，被害人機車
      上亦未遺留被告車身烤漆之顏色等語（原審卷15頁、81至
      86頁）。經查高雄市政府交通局車輛行車事故鑑定委員會
      就上開事故鑑定意見，固認：「甲○○超車未保持安全間
      隔，為肇事原因；監視錄影帶計程車左前方，不詳車號違
      規併排停車之自小客車，與本案有因果關係；呂劉掌珠無
      肇事原因」等語（偵卷22頁），嗣經高雄市政府交通局車
      輛行車事故覆議鑑定委員會，亦為相同之認定（偵卷28頁
      ），惟上開鑑定意見書認「甲○○超車未保持安全間隔，
      為肇事原因」之意見，均僅以高雄市政府交通警察大隊製
      作之道路交通事故現場圖、現場照片、調查報告表及路口
      監視錄影帶等為其論據。然經原審勘驗路口監視錄影帶之
      結果所示（原審卷31至39頁），自被告大貨車與被害人機
      車出現於監視畫面中併行，及至被害人遭大貨車右後輪輾
      壓過，前後相隔未及2 秒，無從依此推認被告於案發當時
      有超車之行為，復觀諸車禍現場之車損照片（警卷19至20
      頁、25至28頁、30至31頁、相卷24至26頁），雖可見被告
      大貨車上有部分刮擦痕，然並未有其他證據足資證明該等
      刮擦痕係因上開2 車碰撞所致，亦未有何其他事證足證被
      害人於案發尚時係遭大貨車車身右後側勾住身上之衣物方
      致其人車倒地等情。又本件車禍發生之原因，經原審依被
      告及辯護人之聲請送請國立交通大學、逢甲大學車輛行車
      事故鑑定研究中心鑑定，均亦表示依卷附資料無法瞭解兩
      車碰撞之情形，故無從提供鑑定意見，有國立交通大學96
      年1 月15日交大管運字第0960000740號函、逢甲大學車輛
      行車事故鑑定研究中心96年7 月20日逢鑑字第0960720003
      號函附卷可考（原審卷45、60頁），爰認高雄市政府交通
      局車輛行車事故鑑定委員會、高雄市政府交通局車輛行車
      事故覆議鑑定委員會上開此部分之鑑定意見均尚非允當，
      是公訴意旨認被告有前揭超車不當之過失，則尚有誤會，
      附此敘明。
（二）本件被害人呂劉掌珠因前開車禍而人車倒地，並因遭被告
      所駕駛大貨車之右後輪輾壓過，而受有顱骨、顏面骨粉碎
      性骨折、開放性骨折、腦實質露出等傷害並當場死亡之事
      實，為被告所供承在卷，並有車禍現場蒐證照片共28張附
      卷可證（警卷第15至31頁），復經臺灣高雄地方法院檢察
      署檢察官督同法醫相驗屬實，製有相驗屍體證明書暨法醫
      驗斷書各1 份、相驗照片等（相卷35至47頁）在卷可按。
      依此可證被告上開過失行為，與被害人之死亡結果間，確
      有相當因果關係。
（三）綜上所述，被告駕駛行為已有過失，而過失行為與被害人
      之死亡結果間，亦有相當因果關係。本件事證已明，被告
      犯行洵堪認定。
三、原審以被告犯業務過失致人於死罪罪證明確，且符合修正前
    刑法第62條前段自首之規定，並審酌被告疏未注意駕車，致
    被害人喪命，犯後迄今未與被害人家屬達成和解並賠償損害
    （除強制險部分外），量處有期徒刑1 年4 月及其所犯之罪
    合於中華民國96年罪犯減刑條例第2 條第1 項第3 款所定減
    刑條件，依法減其宣告刑2 分之1 。其認事用法均無違誤，
    量刑亦稱妥適，被告上訴意旨否認犯罪，自不足取，其上訴
    為無理由，應予駁回。
據上論斷，應依刑事訴訟法第368條，判決如主文。
本案經檢察官姜麗儒到庭執行職務。
中    華    民    國    97    年    6     月    11    日
                  刑事第八庭    審判長法  官   李炫德
                                      法  官   郭玫利
                                      法  官   李政庭
以上正本證明與原本無異。
如不服本判決應於收受本判決後10日內向本院提出上訴書狀，其
未敘述上訴理由者，並得於提起上訴後10日內向本院補提理由書
狀（均須按他造當事人之人數附繕本）「切勿逕送上級法院」。
中    華    民    國    97    年    6     月    11    日
                                      書記官   吳福連
附錄本案論罪科刑法條：
中華民國刑法第276 條
因過失致人於死者，處2 年以下有期徒刑、拘役或2 千元以下罰
金。
從事業務之人，因業務上之過失犯前項之罪者，處5 年以下有期
徒刑或拘役，得併科3 千元以下罰金。


司法院資訊處製作；財團法人民間司法改革基金會備份。
